---
title: 'Übungsblatt 5: Grundlagen von R Markdown'
subtitle: 'Wissenschaftliches Schreiben und Arbeiten, WiSe 2023/’24'
output:
  pdf_document: default
  html_document:
    df_print: paged
header-includes: |
  \usepackage{tipa}
---

\raggedright

## Aufgabe A: Installation von R Markdown

1. Vorausgesetzt, R ist auf deinem PC schon installiert, reicht es, folgenden Befehl in der R-Konsole auszuführen (z.&#8239;B.&nbsp;in RStudio):
```{r eval=FALSE}
install.packages("rmarkdown")
```

2. Ein zweiter Schritt ist nötig, wenn du auf deinem PC keine lokale LaTeX-Installation hast (z.&#8239;B.&nbsp;wenn du LaTeX bisher nur über Overleaf benutzt hast). Dann führe bitte noch folgende zwei Befehle in der R-Konsole aus – andernfalls wirst du mit R Markdown keine PDFs kompilieren können:
```{r eval=FALSE}
install.packages("tinytex")
tinytex::install_tinytex()
```

## Aufgabe B: „Hallo Welt!“&nbsp;in drei Output-Formaten

1. Erstelle eine neue .Rmd-Datei. Dies geht in RStudio ganz einfach so: Klicke im Menü „File“, „New&nbsp;File“, „R&nbsp;Markdown...“, dann „OK“.

2. Die Präambel sollte nun als Default bereits die Felder `title`, `author`, `date` und `output` enthalten.  
   Ändere nun den Wert des `title`-Felds zu `"Mein Dokument"` und den Wert des `author`-Felds zu deinem Vor- und Nachnamen (ebenfalls in `""`-Anführungszeichen).  
  Die Felder `date` und `output` kannst du erst einmal unverändert lassen. Sie sollten standardmäßig die Werte ``"`r Sys.Date()`"`` bzw.&nbsp;`html_document` haben.

3. Lösche komplett den Default-Inhalt des Hauptteils und ersetze ihn durch nur Folgendes:  
   `Hallo Welt!`

4. Speichere die Datei als `aufgabe_B_<Vorname>_<Nachname>.Rmd` ab, wobei du die Platzhalter `<Vorname>` und `<Nachname>` jeweils durch deinen Vor- und Nachnamen ersetzen solltest.

5. Kompiliere die Datei (in RStudio:&nbsp;klicken auf den „Knit-Button“ oder Strg+Shift+K).  
   Es sollte sich nach einem kurzen Moment ein Pop-up-Fenster öffnen, in dem das Resultat als HTML-Dokument (d.&#8239;h.&nbsp;im Format einer Webseite) angezeigt wird.  
   Die generierte .html-Datei (`aufgabe_B_<Vorname>_<Nachname>.html`) müsste jetzt im selben Verzeichnis liegen wie die ursprüngliche .Rmd-Datei.

6. Ändere in der Präambel jetzt den Wert von `output` zu `pdf_document`.  
   Kompiliere die .Rmd-Datei nun erneut. Es wird nun stattdessen ein PDF-Dokument erzeugt (`aufgabe_B_<Vorname>_<Nachname>.pdf`).  
   Schaue dir das PDF-Dokument mit einem PDF-Darstellungsprogramm an.

7. Ändere schließlich in der Präambel den Wert von `output` zu `word_document`.  
   Kompiliere die .Rmd-Datei abermals. Diesmal wird ein Word-Dokument erzeugt (`aufgabe_B_<Vorname>_<Nachname>.docx`).  
   Du kannst dir das erzeugte Word-Dokument mit einem Office-Programm wie Microsoft Word oder LibreOffice Writer anschauen.

## Aufgabe C: Textformatierung mit der Markdown-Syntax

1. Lade dir die .Rmd-Datei `aufgabe_C_unbearbeitet.Rmd` aus dem Kurs-Moodle herunter und ändere ihren Dateinamen zu `aufgabe_C_<Vorname>_<Nachname>.Rmd`, wobei die Platzhalter hier wieder deinen Vor- und Nachnamen meinen. 

2. Öffne nun die Datei `aufgabe_C_<Vorname>_<Nachname>.Rmd` in RStudio.

3. Ändere in der Präambel den Wert des Felds `author` zu deinem Vor- und Nachnamen.

4. Formatiere die einzelnen Sätze/Elemente des Rohtextes im Hauptteil nun überall so, wie vom Textinhalt selbst suggeriert. Dabei wirst du die Markdown-Syntax benutzen müssen.

5. Wenn du mit der Textformatierung fertig bist, dann kompiliere die .Rmd-Datei zu einem PDF-Dokument.  
   Das erzeugte Dokument müsste den Dateinamen `aufgabe_C_<Vorname>_<Nachname>.pdf` tragen.

## Aufgabe D: Ein dynamisches Dokument mit R Markdown

1. Lade dir die Tabellendatei `L1vsL2SprecherLesezeiten.csv` aus dem Kurs-Moodle herunter.\newline
   (Sie enthält die Ergebnisse eines **fiktiven** Lesezeit-Experiments mit 300 Teilnehmenden.)\newline
   *Bemerkung:* Es ist die gleiche Datei, die auch schon im letzten Übungsblatt zu R verwendet wurde. 

2. Erstelle eine neue .Rmd-Datei mit `"Dynamischer Bericht"` im `title`-Feld und deinem Vor- und Nachnamen im `author`-Feld. Lösche aus der Präambel die Zeile, in der ein `date`-Feld spezifiziert wird, sofern eine solche vorhanden ist.  
   Lege in der Präambel nun außerdem den Dateityp PDF als gewünschtes Output-Format fest.   
   Der Hauptteil der .Rmd-Datei soll zunächst komplett leer sein.   
   Speichere die so erstellte .Rmd-Datei als `aufgabe_D_<Vorname>_<Nachname>.Rmd` ab.

3. Lege gleich zu Beginn des Hauptteils fest, dass alle R-Code-Blocks, die in deiner .Rmd-Datei folgen werden, im zu kompilierenden PDF-Dokument verborgen bleiben sollen.  
   Nur der von R-Code-Blocks erzeugte R-Output (bspw.&nbsp;Wertausgaben, Grafiken) soll also im zu kompilierenden PDF-Dokument angezeigt werden, nicht jedoch der R-Code selbst.

4. Erstelle einen R-Code-Block, in welchem die Pakete `dplyr` und `ggplot2` geladen werden und außerdem der Inhalt von `L1vsL2SprecherLesezeiten.csv` mit dem `read.csv(…)`-Befehl importiert wird, so dass das Ergebnis des Imports in einem neuen Datenrahmen `lesezeiten` gespeichert wird. 

5. Schreibe darunter einen Paragraphen (entweder stichpunktartig oder in kurzen Sätzen), in welchem die statistischen Maße Minimum, Maximum, Median, Durchschnitt und Varianz der Datenspalten `lesezeiten$AlterJahre` sowie `lesezeiten$SatzLesezeitMs` berichtet werden.  
   **Wichtig:** Schreibe die Werte der Maße im Bericht nicht manuell auf (so wie noch in Übungsblatt&nbsp;4), sondern benutze die neu kennengelernte Funktionalität von R Markdown, mit der R-Ausdrücke direkt innerhalb von Fließtext eingebettet und beim Kompilieren des Dokuments ausgewertet werden können. 

6. Erstelle darunter einen neuen R-Code-Block, in welchem unter Verwendung des Pakets `ggplot2` ein Box-Plot ausgegeben wird, dessen x-Achse die zwei Kategorien der Spalte `Muttersprachler` unterscheidet (d.&#8239;h.&nbsp;`"ja"` vs.&nbsp;`"nein"`) und dessen y-Achse die Zahlenwerte aus der Spalte `SatzLesezeitMs` repräsentiert. Zusätzlich soll die Kategorieunterscheidung `Muttersprachler` `"ja"`/`"nein"` auch durch unterschiedliche Füllfarben hervorgehoben werden.\newline
   Der Plot soll den Titel „Satz-Lesezeiten von Mutter- vs. Nichtmuttersprachlern“ tragen; außerdem soll die y-Achse die Beschriftung „Satz-Lesezeit in ms“ haben.\newline
   (Hinweis: Du kannst einen solchen Box-Plot ganz nach Blaupause des [\textbf{\textcolor{blue}{Codes für den auf Folie~78 der Vorlesung vom 1.12.~gezeigten Box-Plot}}](https://www.youtube.com/watch?v=WySNX7nAwJ8&t=4562s) erstellen.)

7. Kompiliere nun die Datei `aufgabe_D_<Vorname>_<Nachname>.Rmd` zu einem PDF-Dokument und prüfe, ob das erzeugte Dokument auch tatsächlich so aussieht, wie gewünscht.  
   Ändere anschließend den Dateinamen des erzeugten PDFs vom automatisch festgelegten `aufgabe_D_<Vorname>_<Nachname>.pdf` zu `dynBericht1_<Vorname>_<Nachname>.pdf`.

8. Modifiziere die .Rmd-Datei `aufgabe_D_<Vorname>_<Nachname>.Rmd` so, dass in demjenigen R-Code-Block, in welchem der Datensatz `lesezeiten` importiert wird, direkt nach dem CSV-Import noch ein Befehl hinzukommt, der alle Beobachtungen aus dem Datensatz entfernt, für die der Wert von `AlterJahre` kleiner als 18 oder größer als 27 ist. Der so reduzierte Datenrahmen soll wieder der Variablen `lesezeiten` zugewiesen werden.

9. Kompiliere nun die Datei `aufgabe_D_<Vorname>_<Nachname>.Rmd` erneut zu einem PDF-Dokument und vergleiche den Inhalt des nun neu generierten PDFs mit der zuvor in Schritt&nbsp;7 erzeugten Version.  
   Ändere zuletzt den Dateinamen des soeben neu generierten PDFs vom wieder automatisch festgelegten `aufgabe_D_<Vorname>_<Nachname>.pdf` zu `dynBericht2_<Vorname>_<Nachname>.pdf`.

## Aufgabe E: Bedingungen und Schleifen (Programmieren in R)

1. Erstelle eine neue .Rmd-Datei mit Default-Output-Format HTML. Setze in der Präambel deinen Vor- und Nachnamen als `author`, lege „Programmieraufgabe“ als `title` fest und lösche die Zeile mit dem Feld `date`, sofern vorhanden.  
   Speichere die .Rmd-Datei als `aufgabe_E_<Vorname>_<Nachname>.Rmd` ab.

2. Stelle sicher, dass die .Rmd-Datei so konfiguriert ist, dass R-Code-Blocks im zu kompilierenden Dokument *sichtbar* sind (in der Regel ist dies per Default ohnehin der Fall).

3. Unterteile den Hauptteil der .Rmd-Datei in drei Abschnitte.  
   Der erste soll den Titel „Beispiel Bedingungen“, der zweite den Titel „Beispiel `while`-Schleife“ und der dritte den Titel „Beispiel `for`-Schleife“ tragen.

4. Im ersten Abschnitt („Beispiel Bedingungen“):
   a. Beschreibe kurz und knapp in Worten, dass jetzt gleich ein R-Code-Block folgt, in dem eine Variable `zahl` definiert wird, der der Zahlenwert `-5` zugewiesen wird.
   b. Erstelle dann unter dieser wörtlichen Beschreibung einen einzeiligen R-Code-Block, in dem die beschriebene Zuweisung erfolgt.
   c. Beschreibe darunter in Worten, dass nun geprüft werden soll, ob die zugewiesene Zahl positiv, negativ oder null ist.
   d. Erstelle hierunter nun einen weiteren R-Code-Block, in welchem
       i. mit `if` geprüft wird, ob `zahl` positiv ist – wenn ja, dann soll `"Die Zahl ist positiv."` ausgegeben werden,
       ii. andernfalls (mit `else if`) geprüft wird, ob `zahl` negativ ist – wenn ja, dann wiederum soll `"Die Zahl ist negativ."` ausgegeben werden,
       iii. ansonsten (`else`) Folgendes ausgegeben wird: `"Die Zahl ist gleich null."` 
   e. Kompiliere das Dokument einmal kurz in diesem Zwischenstand (als HTML) und prüfe, ob sich das korrekte Resultat ergibt.

5. Im zweiten Abschnitt („Beispiel `while`-Schleife“):
    a. Beschreibe in deinen eigenen Worten, dass gleich ein R-Code-Block folgt, in dem der Variablen `zahl` der Wert `1` zugewiesen wird. Außerdem werde einer weiteren Variablen `schwellenwert` der Wert `100` zugewiesen.
    b. Erstelle dann darunter, gemäß der obigen Beschreibung, einen zweizeiligen R-Code-Block, in welchem diese beiden Variablenzuweisungen vorgenommen werden.
    c. Erkläre nun in Worten, dass jetzt eine `while`-Schleife folgt, wobei in jeder Iteration (d.&#8239;h.&nbsp;in jedem Schleifenschritt) der Wert von `zahl` erst verdoppelt und dann ausgegeben werden soll. Die Schleife solle außerdem nur solange laufen, wie `zahl` kleiner als `schwellenwert` ist.
    d. Erstelle hierunter dann also einen R-Code-Block mit einer `while`-Schleife, die solange läuft, wie `zahl` kleiner als `schwellenwert` ist.  
    In jeder Iteration durch die Schleife soll der Wert von `zahl` erst einmal verdoppelt werden; anschließend soll der aktuelle Wert von `zahl` ausgegeben werden.  
    e. Kompiliere das Dokument im aktuellen Zwischenstand (als HTML) und prüfe das Resultat.

6. Im dritten Abschnitt („Beispiel `for`-Schleife“):
    a. Mache zunächst mit Worten deutlich, dass gleich ein einzelner R-Code-Block folgt, der eine `for`-Schleife enthält.
    b. Erstelle gleiche darunter tatsächlich einen R-Code-Block, der eine `for`-Schleife umfasst.  
       Die Schleife soll über einen Vektor der Zahlen von 1 bis 10 iterieren und während jeder Iteration die Quadratwurzel der aktuell eingelesenen Zahl ausgeben.  
       *Hinweis/Erinnerung:* Einen Vektor der Zahlen von 1 bis 10 kann man mit `1:10` erstellen; die Quadratwurzel einer Zahl kann man mit `sqrt(…)` berechnen lassen.
    c. Kompiliere das vollständige Dokument schließlich in diesem finalen Bearbeitungsstand als HTML-Datei und prüfe, ob das Resultat deinen Erwartungen entspricht.

7. Finde das final kompilierte HTML-Dokument (`aufgabe_E_<Vorname>_<Nachname>.html`) in deinem Datei-Explorer. Öffne es dann einmal mit einem Webbrowser deiner Wahl. 

## Abgabe:

Lade bis zum 11.01.24 um 23:59 Uhr folgende elf Dateien in der Abgabemaske im Kurs-Moodle hoch:

- `aufgabe_B_<Vorname>_<Nachname>.Rmd`  
  `aufgabe_B_<Vorname>_<Nachname>.html`  
  `aufgabe_B_<Vorname>_<Nachname>.pdf`  
  `aufgabe_B_<Vorname>_<Nachname>.docx`

- `aufgabe_C_<Vorname>_<Nachname>.Rmd`  
  `aufgabe_C_<Vorname>_<Nachname>.pdf`

- `aufgabe_D_<Vorname>_<Nachname>.Rmd` (im letzten Bearbeitungsstand) 
  `dynBericht1_<Vorname>_<Nachname>.pdf`  
  `dynBericht2_<Vorname>_<Nachname>.pdf`

- `aufgabe_E_<Vorname>_<Nachname>.Rmd`  
  `aufgabe_E_<Vorname>_<Nachname>.html`

